【裁判字號】    92,上訴,855
【裁判日期】    920828
【裁判案由】    殺人未遂
【裁判全文】
臺灣高等法院臺南分院刑事判決               九十二年度上訴字第八五五號   Ｃ
      上  訴  人  臺灣臺南地方法院檢察署檢察官
      被      告  丙  ○  ○
      指定辯護人  本院公設辯護人  乙  ○  ○
右上訴人因被告殺人未遂案件，不服臺灣臺南地方法院九十二年度訴字第四八四號中
華民國九十二年六月十二日第一審判決（起訴案號：臺灣臺南地方法院檢察署九十一
年度營偵字第一六○八號），提起上訴，本院判決如左：
      主      文
上訴駁回。
      理      由
一、公訴意旨略以：被告丙○○於民國九十一年十一月二十二日二十二時許，與多人
    在臺南縣北門鄉鯤江村八四一之一號旁黑炮檳榔攤內飲酒作樂，酒過三巡，被告
    丙○○起身上廁所之際，案外人洪陳富美發覺涂某身上背著女用皮包而多看一眼
    ，被告丙○○認洪女懷疑渠竊取他人物品，即上前與洪女理論，因而發生爭執，
    洪女見情勢不妙，乃叫被告丙○○之雇主即告訴人甲○○出面處理，告訴人甲○
    ○勸被告丙○○回家，被告丙○○不聽，告訴人甲○○即打被告丙○○數下，被
    告丙○○怒由心生，竟取出預藏之士林刀一把，基於殺人之犯意，朝告訴人甲○
    ○左頭、耳部要害刺殺二刀，告訴人甲○○血流滿面，轉身快跑，被告丙○○仍
    未罷休而在後猛追，再刺殺告訴人甲○○背部二刀，嗣經案外人王明輝抱住被告
    丙○○，由另一案外人洪俊耀奪下被告丙○○手上之刀械，告訴人甲○○經人送
    醫救治始免於難。因認被告丙○○涉犯刑法第二百七十一條第二項、第一項之殺
    人未遂罪嫌。
二、按犯罪事實應依證據認定之，無證據不得推定其犯罪事實，刑事訴訟法第一百五
    十四條定有明文。又告訴人之告訴，本以使被告受刑事追訴為目的，故其陳述是
    否與事實相符，自應調查其他證據，以資審認（最高法院六十九年台上字第一五
    三一號判決參照），再認定被告有罪之事實，應憑證據，如未能發現相當之證據
    ，或證據不足以證明，自不能以推測或擬制之方法，以為裁判之基礎；且認定事
    實所憑之證據，其為訴訟上之證明，須達於通常一般人均不致有懷疑，而得確信
    其為事實之程度者，始得據為有罪之認定，倘其證明尚未達到此一程度而有合理
    之懷疑存在時，尚難為有罪之認定基礎；另苟積極證據不足以為不利於被告事實
    之認定，即應為有利於被告之認定，更不必有何有利之證據，最高法院三十年上
    字第八一六號、四十年台上字第八六號、七十六年台上字第四九八六號判例分別
    揭有上旨，足資參酌。又按殺人與傷害之區別，應以有無殺意為斷，其受傷之多
    寡及是否為致命部位，輕重如何，有時雖可藉為認定有無殺意之參考，究不能據
    為絕對標準；殺人與傷害之區別，自以有無殺意為斷，審理事實之法院，應就案
    內一切證據，詳查審認，視其犯罪之動機、殺傷之次數、所殺傷部位、傷勢程度
    、犯後態度等綜合判斷，俾為認定，最高法院十八年上字第一三０九號、十九年
    上字第七一八號判例及八十五年台上字第五六一一號判決參照。再按告訴乃論之
    罪，告訴人於第一審辯論終結前，得撤回其告訴；又告訴乃論之罪經撤回者，應
    諭知不受理之判決，刑事訴訟法第二百三十八條第一項、第三百零三條第三款分
    別定有明文。
三、本件公訴人認被告丙○○涉犯右揭殺人未遂罪嫌，係以被害人甲○○指訴甚詳，
    並經證人洪陳富美、王明輝、蔡忠進、洪俊耀等人於警訊中證述無訛，復有診斷
    證明書一紙附卷及士林刀一把扣案可稽。又查士林刀係足以殺死人之利器，被告
    竟持以猛刺被害人之左頭、耳部等要害，被害人受傷奔逃後，被告竟不放過，仍
    由後追殺，再刺被害人背部要害二刀，其有置被害人於死之犯意甚明，為其所憑
    論據。被告丙○○雖坦承於前揭時、地持士林刀傷害告訴人甲○○之事實，惟堅
    詞否認有何殺人之犯意，辯稱：案發時我要向告訴人甲○○解釋，告訴人甲○○
    不聽我解釋，即揮拳打我，我倒在地上才從就從褲袋中拿出士林刀亂揮舞，可能
    刀子揮到甲○○，才導致他受傷，我不知當時傷到告訴人甲○○身體何處，也沒
    有從背後追殺甲○○，我沒有殺他的意圖；另扣案之士林刀是我老闆即告訴人甲
    ○○買的，叫我帶在身上採收檳榔果實用，並非預藏，當天在山上割檳榔做完工
    作回來，甲○○叫我過去檳榔攤喝酒的等語。
四、經查：
  (一)被告丙○○與告訴人甲○○二人係雇主與員工關係，平時由告訴人甲○○僱請被
    告丙○○從事種植檳榔及採收工作，且雙方平日感情尚佳並無仇怨或其他糾葛，
    另扣案之士林刀係告訴人甲○○購買交予受僱人即被告丙○○持以採收檳榔果實
    所專用，被告丙○○始會隨身攜帶等情，已據告訴人及被告供陳在卷。又告訴人
    甲○○與被告丙○○二人係雇主與員工關係，兩人又係好朋友乙情，並據證人即
    黑炮檳榔攤負責人洪陳富美於警訊及原審調查時證述明確（見警卷第十頁正面；
    一審卷第二十四頁），且被告丙○○與告訴人甲○○二人平日感情甚佳，於每星
    期三、六休假前一日即會相邀喝酒乙節，復據證人即當日在場共同飲酒之王明輝
    於原審證述在卷（見一審卷第二十九頁）。足見其二人平日感情尚佳，且被告丙
    ○○持以傷害告訴人甲○○之士林刀並非預藏，雙方雖因前揭皮包事宜生有爭執
    並進而發生打鬥，然彼二人既無仇怨或其他糾葛，衡諸常情，被告丙○○是否即
    因此而萌生殺害告訴人甲○○之犯意，誠屬可疑。
  (二)公訴人雖據告訴人甲○○之指訴，為被告丙○○涉犯前揭殺人未遂罪嫌之主要論
    據。告訴人甲○○雖於九十一年十一月二十五日於警訊時在佳里綜合醫院供稱：
    「：：丙○○不知何故與檳榔攤老闆娘洪陳富美發生爭吵，涂某不聽我勤告，即
    拿出預藏之士林刀朝我左頭耳部殺一刀，我即轉身欲往檳榔攤跑時，涂某又在我
    背部及左腰部連殺兩刀：：。」等語（見警卷第三頁反面）；惟其於九十一年十
    二月十九日偵訊時僅供陳案發時伊喝醉了，此外並未再敘及於其轉身欲往檳榔攤
    跑時，被告丙○○又在其背部及左腰部連殺兩刀之情，此觀之九十一年十二月十
    九日偵訊筆錄自明（見偵查卷第十頁、第十一頁）；其又於九十二年四月二十八
    日原審調查時證稱：「（問：九十一年十一月二十五日警訊中為何陳述『我轉身
    欲往檳榔攤跑時，被告在我背部和左腰部連殺兩刀，我逃入檳榔攤店內』？〈提
    示並告以要旨〉我那時候很生氣，可能講錯了，我跛腳，加上喝酒喝很多，不可
    能跑。」等語（見一審卷第三十一頁）；其於本院審理時證稱：「他（指被告）
    是我的僱工，士林刀是我買給他用的，是工作上用的。」、「那天我們從（下午
    ）三點喝到十點多，當天因我喝醉酒不曉得（發生什麼事），旁邊的人後來向我
    說我打我的工人。」、「（問：被告是否有追殺你？）我不曉得。」、「（問：
    被告是否有殺死你的意圖？）不可能的事情。」、「（問：你是否與被告有冤仇
    ？）沒有。」等語（見本院卷審判筆錄），而告訴人甲○○是時業已喝醉之情，
    並據證人即當日在場共同飲酒之洪俊耀及王明輝於原審證述在卷（見一審卷第二
    十七頁、第三十頁、第三十一頁），則告訴人甲○○於警訊中所為之供述，是否
    甫因口角爭執受有傷害，或因打鬥過程慌亂及記憶或飲酒過量等因素，而故予誇
    大渲染，致與事實不相符合，已非無疑，何況又與其嗣後於原審及本院審理時之
    指訴情節未臻一致，因之，得否僅以告訴人於警訊中之指訴遽為論罪之依據，顯
    有疑義。
  (三)告訴人甲○○受有左臉撕裂傷併左耳撕裂傷、左側頸部撕裂傷及背部及左腰部撕
    裂傷，其中左臉、左耳及左側頸部撕裂傷，共長約二十一公分、深一至二公分；
    背部撕裂傷長二十四公分、深０．五公分；左腰部撕裂傷長二十五公分、深一至
    一．五公分，且均為刀傷，有佳里綜合醫院九十一年十一月二十五日出具之診斷
    證明書一紙及該院九十二年五月十四日（九二）佳醫字第九二六五一號函附卷（
    見警卷第十五頁；一審卷第十五頁）可稽。雖告訴人甲○○受傷之左頭部及頸部
    等部位均為人體之要害，且被告丙○○所持之士林刀，係可能持以殺害他人致死
    之利器，惟依前揭判例意旨，上情雖可藉以認定有無殺意之參考，惟究不能據為
    絕對標準。又告訴人甲○○雖受有多處撕裂傷（刀傷），惟並無一處為穿刺傷，
    且依上開撕裂傷之長度及深度觀之，顯係遭他人以利刃所畫傷。苟被告丙○○確
    如告訴人甲○○於警訊所陳於其轉身欲往檳榔攤跑時，又持刀在其背部及左腰部
    連殺兩刀，因認被告丙○○有置告訴人甲○○於死之犯意甚明者，斯時告訴人甲
    ○○業已遭被告丙○○持士林刀所傷而處劣勢之際，告訴人又自陳右腳車禍受傷
    無法快跑，被告丙○○當可持刀猛力自後刺殺告訴人甲○○以遂其殺人目的，被
    告丙○○捨此而不為，僅持刀揮舞致畫傷告訴人身體，顯見其確無殺人之犯意。
  (四)又告訴人甲○○受證人洪陳富美之託，處理前揭皮包紛爭事宜後，即先行出手毆
    打被告丙○○乙情，已據證人即當日在場共同飲酒之蔡忠進於警訊及原審調查時
    證述在卷，其於九十二年四月二十八日原審調查時證稱：「（問：當天看到的情
    形？）洪陳富美叫甲○○進來，甲○○就問被告現在想怎樣，被告說要怎樣也沒
    有關係，甲○○就出拳毆打被告兩、三下，被告倒在地上，後來甲○○和被告就
    邀出去外面談：：。」等語（見一審卷第二十六頁、第二十七頁），核與被告丙
    ○○供承案發時伊要向告訴人甲○○解釋，告訴人甲○○不聽伊解釋，即揮拳打
    伊，伊遭告訴人毆打後倒在地上等情大致相符，並據證人洪陳富美供陳案發時曾
    聽到告訴人甲○○與被告丙○○模糊不清之吵鬧聲（見警卷第十頁正面；一審卷
    第二十五頁）。顯見告訴人甲○○確於與被告丙○○口角爭執後進而有出手毆打
    被告丙○○之行為，且是時雙方均已飲用相當數量之酒類，被告丙○○於是時又
    突遭告訴人甲○○出手攻擊，其在慌亂、情急、酒後之下，自難確切掌握士林刀
    可能傷及對方身體之位置，從而尚難據告訴人甲○○受傷之部位，遽予認定被告
    丙○○係基於殺人之犯意而為前揭行為。
  (五)被告丙○○在黑炮檳榔攤外持士林刀傷害告訴人甲○○後，即持刀進入黑炮檳榔
    攤內，嗣為證人王明輝從背後抱住，並由證人洪俊耀搶下該刀等情，已據證人王
    明輝、甲○○二人於警訊及原審調查時到庭證述明確（見警卷第三頁至第六頁；
    一審卷第二十八頁、第三十頁），是時被告丙○○雖持有刀械惟並無任何追殺告
    訴人甲○○之舉動，另被告丙○○與告訴人甲○○在黑炮檳榔攤外究係如何打鬥
    、被告丙○○是否確有自背後猛追刺殺告訴人甲○○之行為，證人王明輝、洪俊
    耀、蔡忠進、洪陳富美均未目擊，已據證人王明輝等人供述在卷。另證人王明輝
    、洪俊耀、蔡忠進、洪陳富美等人於警訊之供述，亦無由知悉被告丙○○與告訴
    人甲○○在黑炮檳榔攤外如何打鬥及被告丙○○是否確有自背後猛追刺殺告訴人
    甲○○之行為，此觀之其等之警訊筆錄自明（見警卷第三頁至第十二頁）。再參
    以前開說明，尚難以證人王明輝、洪俊耀奪刀之行為，遽認被告丙○○確有殺人
    之犯意。此外，亦無從依證人王明輝、洪俊耀、蔡忠進、洪陳富美等人於警訊之
    供述，而為不利被告丙○○之認定。
  (六)綜上所述，依被告丙○○犯罪之動機、告訴人甲○○所受傷害之部位及傷勢程度
    、案發時之客觀情狀、及犯後態度等情綜合判斷，僅能證明被告丙○○於犯罪之
    初，存有傷害之犯意，尚不足以證明其有殺人之犯意。此外，復查無其他積極證
    據足資證明被告丙○○確有前揭公訴人指訴之殺人犯意，如前所述，既然被告丙
    ○○係基於傷害之犯意而為前揭行為，應僅犯刑法第二百七十七條第一項之普通
    傷害罪，依刑法第二百八十七條前段規定，屬告訴乃論之罪。茲經告訴人甲○○
    在原審法院第一審言詞辯論終結前，當庭陳明並具狀撤回告訴（見偵查卷十一頁
    反面、第十三頁），原審揆之首開說明，諭知不受理之判決。本院經核原判決認
    事用法均無不當。
五、檢察官上訴意旨以：被告以殺人利器之士林刀，猛剌被害人甲○○左頭、耳部等
    要害，被害人受傷奔逃後，被告仍不放過，復由後追殺，再剌被害人背部要害二
    刀，經旁人奪下其刀械乃止，其有置被害人於死之犯意至明，原判決認其犯意僅
    止於傷害，而為公訴不受理之判決，認事用法難謂允恰等語，指摘原判決不當。
    惟查，被告並無殺人犯意，僅有傷害之犯行，原判決已詳述其認定之理由，如前
    所述，上訴意旨仍執陳詞，指摘原判決不當，為無理由，應予駁回。
據上論斷，應依刑事訴訟法第三百六十八條，判決如主文。
本案經檢察官劉得鉦到庭執行職務。
中    華    民    國      九十二      年      八      月      二十八    日
                                  臺灣高等法院臺南分院刑事第四庭
                                      審判長法官  鄭    文    肅
                                            法官  陳    珍    如
                                            法官  黃    三    哲
右正本證明與原本無異。
檢察官如不服本判決，應於判決送達後十日內向本院提出上訴書。
                                      法院書記官  陳    淑    貞
中    華    民    國      九十二      年      八      月      二十九    日


司法院資訊處製作；財團法人民間司法改革基金會備份。
